臺灣高等法院高雄分院民事判決
110年度重家上字第12號
上  訴  人  曾式政  
訴訟代理人  林怡君律師
上  訴  人  曾于誠  

視同上訴人  曾雪吟  
            曾雪容  
            孫美香  
            曾薇樺  

上二人共同
訴訟代理人  曾于誠  

視同上訴人  曾美靜  

            曾婉寧  
上二人共同 
訴訟代理人  林秀好  
被上訴人    曾聰郎  
訴訟代理人  陳建宏律師
上列當事人間請求分割遺產等事件，上訴人對於民國110年6月30
日臺灣高雄少年及家事法院108年度重家繼訴字第1號第一審判決
提起上訴，本院於111年3月16日言詞辯論終結，判決如下：
    主  文
上訴駁回。
第二審訴訟費用由上訴人負擔。
    事實及理由
一、按訴訟標的對於共同訴訟之各人必須合一確定者，共同訴訟
    人中一人之行為有利於共同訴訟人者，其效力及於全體，民
    事訴訟法第56條第1項第1款定有明文。本件被上訴人壬○○提
    起分割遺產之訴，經原審判決後，上訴人丙○○及乙○○提起上
    訴，自形式上觀之，為有利於共同訴訟人之行為，依上開規
    定，其上訴效力及於原審同造而未上訴之庚○○、辛○○、甲○○
    、癸○○、戊○○及己○○，爰併列庚○○、辛○○、甲○○、癸○○、戊
    ○○及己○○為視同上訴人，合先敘明。
二、被上訴人主張：被繼承人曾楊好於民國98年4月8日死亡，繼
    承人為其子女即被上訴人壬○○、上訴人丙○○、視同上訴人庚
    ○○、辛○○及訴外人曾弘作、曾東初。然曾弘作、曾東初於繼
    承後分別死亡，故由曾弘作之法定繼承人即視同上訴人甲○○
    （曾弘作之配偶）、癸○○與上訴人乙○○（均為曾弘作之子女
    ）及曾東初之法定繼承人即視同上訴人戊○○與己○○（均為曾
    東初之子女）為再轉繼承人，應繼分比例如附表二所示。被
    繼承人死亡時，除留有如附表一編號1至20所示遺產外，被
    繼承人曾向金融機構借貸計新臺幣（下同）24,000,000元（
    下稱系爭債務），嗣後被繼承人無力清償債務，遂向被上訴
    人借款，由被上訴人代為清償系爭債務本息共16,436,977元
    ；庚○○與辛○○亦各借貸3,000,000元予被繼承人用以清償系
    爭債務本息，上開被繼承人積欠之生前債務，均應自被繼承
    人之遺產中扣還。因被繼承人之遺產均無法律禁止分割或訂
    有不分割約定之情形，被繼承人亦未立有遺囑指定分割方法
    ，惟兩造至今仍無法達成分割協議，被上訴人自得訴請分割
    遺產，爰依民法第1164條規定，訴請分割遺產等語。請求判
    決：兩造就被繼承人曾楊好所遺如附表一所示之遺產按110
    年3月8日民事變更訴之聲明（一）狀附表二所示方法分割。
三、上訴人及視同上訴人抗辯：
（一）丙○○則以：被上訴人與庚○○、辛○○均未能舉證證明與被繼
      承人有消費借貸或不當得利之法律關係，且被繼承人於80
      年5月間向金融機構借貸之款項，不排除遭被上訴人擅自
      將所貸得之款項侵吞。又上開借貸係曾東初欺騙被繼承人
      至銀行辦理，且實際上由曾東初周轉使用，縱被上訴人及
      庚○○、辛○○有清償債務，消費借貸關係應存在其等與曾東
      初間；退步言之，曾東初利用被繼承人不識字，欺騙被繼
      承人至銀行辦理貸款，曾東初對被繼承人應負侵權行為、
      不當得利或消費借貸關係之債務，應自曾東初之繼承人即
      戊○○、己○○之應繼分中扣還。況被上訴人所主張最後還款
      日之92年5月27日起算迄今，歷次分別代償之金額均已罹
      於消滅時效。另庚○○、辛○○設定抵押權日期先於借貸日期
      ，違反抵押權從屬性，庚○○、辛○○與被繼承人間亦不成立
      消費借貸關係。綜上，不同意被上訴人所主張之分割方法
      ，亦否認被上訴人與庚○○、辛○○所主張分別對被繼承人有
      生前債務等語。
（二）甲○○、癸○○、乙○○抗辯：否認被上訴人及庚○○、辛○○對被
      繼承人有生前債務存在，且被上訴人資力不足以代償被繼
      承人之上開債務。又被繼承人借得款項流向曾東初，該等
      款項應自曾東初之繼承人即戊○○、己○○之應繼分中扣還。
      此外，ＯＯＯ路的房子在被繼承人死亡後，繼續由被上訴人
      占有使用，受有相當於租金之不當得利，主張抵銷等語。
（三）庚○○與辛○○抗辯：伊等確曾各自借貸3,000,000元予被繼
      承人，用以償還被繼承人積欠之系爭債務，屬被繼承人之
      生前債務；另不爭執被上訴人為被繼承人代償積欠金融機
      構債務之本息共計16,436,977元，屬被繼承人之生前債務
      等語。
（四）戊○○、己○○抗辯：不爭執被上訴人為被繼承人代償積欠金
      融機構債務之本息共計16,436,977元，然被上訴人與被繼
      承人間並未成立借貸關係等語。戊○○另抗辯：系爭債務確
      係被繼承人向銀行借貸，亦為被繼承人所有，不論被繼承
      人如何使用借貸所得款項，均屬處分自己財產，核與曾東
      初無關，曾東初亦無與被繼承人有何債權債務關係等語。
四、經原審判決：（一）上訴人及視同上訴人應於繼承曾楊好所
    得遺產範圍內，連帶給付被上訴人16,433,977元本息。（二
    ）被上訴人、上訴人丙○○、乙○○與視同上訴人辛○○、甲○○、
    癸○○、戊○○及己○○應於繼承曾楊好所得遺產範圍內，連帶給
    付庚○○3,000,000元本息。（三）被上訴人、上訴人丙○○、
    乙○○與視同上訴人庚○○、甲○○、癸○○、戊○○及己○○應於繼承
    曾楊好所得遺產範圍內，連帶給付辛○○3,000,000元本息。
    （四）兩造對於曾楊好所遺如附表一所示財產准予分割，並
    按附表一「分割方法」欄所示方式分割。上訴人丙○○、乙○○
    不服而提起上訴，均於本院聲明：（一）原判決廢棄。（二
    ）被上訴人在第一審之訴駁回。視同上訴人甲○○、癸○○均於
    本院聲明：（一）原判決廢棄。(二)被上訴人在第一審之訴
    駁回；其餘上訴人則主張同意原審判決。被上訴人則答辯聲
    明如主文所示。
五、協商整理兩造不爭執事項及本件爭點：
(一)兩造不爭執之事項：
 1、被繼承人曾楊好於98年4月8日死亡，兩造均為其繼承人，應
    繼分如附表二所示。
 2、被繼承人死亡時，其遺有如附表一編號1至20所示之各該遺
    產。
 3、被繼承人生前曾於80年5月間，向金融機構申貸25,000,000
    元之款項，並以其名下門牌號碼為高雄市○○區○○○路00○0號
    之房地（即附表一編號3、4所示之遺產），設定最高限額為
    24,000,000元之抵押權以為擔保；另被上訴人於被繼承人生
    前曾代償上開貸款中之本息共計16,436,977元。
 4、關於附表一編號18所示獨資商號ＯＯ商店之出資額為3,000元
    ，兩造均同意由被上訴人單獨取得後，再以該出資金額為作
    價依據，按兩造各自之應繼分比例，進行找補。
 5、關於附表一編號5所示土地之分割方法，兩造均同意按該項
    「分割方法」欄內所載之分割方式進行分割。
 6、倘被上訴人、上訴人庚○○與辛○○等三人所各自主張關於本件
    被繼承人之生前債務為有效成立，則其利息起算日均為108
    年1月4日。
(二)兩造爭執之事項：
 1、被上訴人主張其為被繼承人曾楊好代償16,436,977元，因而
    與被繼承人間成立消費借貸或不當得利之法律關係，故該等
    代償金額構成被繼承人之生前債務，有無理由？
 2、上訴人庚○○與辛○○主張於本件被繼承人生前，曾各自貸款3,
    000,000元予被繼承人清償系爭債務，分別與被繼承人間成
    立消費借貸關係或不當得利之法律關係，因而構成被繼承人
    之生前債務，有無理由？
 3、上開消費借資或不當得利法律關係倘已有效成立，則其請求
    權是否有罹於消滅時效之事由？　　　
 4、被繼承人所遺全部遺產（含生前債務）之範圍與項目分別為
    何？該等遺產應如何分割？　　
六、本院之判斷：
(一)被上訴人、庚○○與辛○○於被繼承人曾楊好生前，分別就上開
    其等所主張之金額，各自與被繼承人成立消費借貸之法律關
    係，均構成本件被繼承人之生前債務：
 1、按稱消費借貸者，謂當事人一方移轉金錢或其他代替物之所
    有權於他方，而約定他方以種類、品質、數量相同之物返還
    之契約，民法第474條第1項定有明文。惟消費借貸契約並非
    法定要式行為，故無訂立書面之必要。又按當事人主張有利
    於己之事實者，就其事實有舉證之責任，民事訴訟法第277
    條前段定有明文。且民事訴訟如係由原告主張權利者，應先
    由原告負舉證之責，若原告先不能舉證，以證實自己主張之
    事實為真實，則被告就其抗辯事實即令不能舉證，或其所舉
    證據尚有疵累，亦應駁回原告之請求（最高法院17年上字第
    917號判例要旨參照）。另按應證之事實雖無直接證據足資
    證明，但可應用經驗法則，依已明瞭之間接事實，推定其真
    偽。是以證明應證事實之證據資料，並不以可直接單獨證明
    之直接證據為限，凡先綜合其他情狀，證明某事實，再由某
    事實為推理的證明應證事實，而該間接事實與應證事實之間
    ，依經驗法則及論理法則已足推認其有因果關係存在者，自
    非以直接證明應證事實為必要（最高法院98年度台上字第20
    35號判決要旨參照）。再按繼承人對於被繼承人之債務，以
    因繼承所得遺產為限，負連帶責任，民法第1153條第1項亦
    有明文。
 2、被上訴人為被繼承人代償系爭債務16,436,977元之部分：
 （1）經查，本件被繼承人生前曾於80年5月間，向金融機構申
      貸25,000,000元之款項，並以其名下門牌號碼為高雄市○○
      區○○○路00○0號之房地（即附表一編號3、4所示遺產），
      設定最高限額為24,000,000元之抵押權以為擔保；另被上
      訴人於被繼承人生前曾代償前揭貸款中之本息共計16,436
      ,977元等情，為兩造所不爭執（見本院卷第491頁至第492
      頁）。
 （2）次查，證人即庚○○之子蔡Ｏ文於原審證稱：大約於88年間
      ，家裡收到銀行寄發之催繳信函，經其二舅（即曾弘作）
      去查證後，家人方知悉外婆（即本件被繼承人，下均同）
      之前向銀行貸款2,400萬元之事，外婆當時很緊張，有去
      求助其已過世配偶（即曾有）之胞弟曾梨幫忙，曾梨允諾
      可幫忙償付利息，但無法幫忙清償本金；所以外婆就去找
      子女們幫忙，其三舅（即被上訴人，下同）、母親（即視
      同上訴人庚○○，下同）與姨媽（即視同上訴人辛○○，下同
      ）三人此時都有幫忙償還本息，其中其三舅陸續清償最多
      之金額，到後來利息負擔沒那麼重了，其外婆曾多次提到
      要還錢給其三舅、母親與姨媽，但外婆當時已年紀大了，
      還不起，故外婆於95年間身體較差以後，就多次口頭說要
      把其名下ＯＯ路那塊三角窗之土地（即附表一編號3所示土
      地）過戶給被上訴人以抵債，因為三舅還了大部分的錢，
      外婆又沒什麼遺產，所以就希望ＯＯ路那塊地給三舅繼承，
      在這過程中，曾梨也曾多次參與協調等語（見原審卷二第
      219頁至第231頁）。證人上開所證述之情節，經核與訴外
      人曾梨前於108年1月20日所出具記載內容略以：本件被繼
      承人因積欠金融機構貸款無力償還，為避免房屋遭拍賣，
      故生前曾向被上訴人、庚○○與辛○○等人借款，並擬於其死
      後，分別以其名下ＯＯ路和ＯＯＯ路房產（即附表一編號3、4
      、5所示遺產）抵償等意旨之聲明書相符（見原審卷三第3
      47頁）。審酌被繼承人生前向金融機構申辦貸款時，係以
      其名下門牌號碼為高雄市○○區○○○路00○0號之房地設定抵
      押擔保，而被上訴人經被繼承人出面央求，代償上開貸款
      本息達16,436,977元，被繼承人並欲以名下房產清償被上
      訴人上開代償金額，堪認被上訴人並非出於單純無償贈與
      之意思，而係因被繼承人向被上訴人借款，由被上訴人代
      為清償系爭債務本息，被上訴人就系爭16,436,977元之金
      額，應與被繼承人成立消費借貸關係，亦即本件被繼承人
      對被上訴人生前負有償還該筆16,436,977元之債務存在。
 （3）至丙○○、甲○○、癸○○、乙○○、戊○○與己○○固均辯以：證人
      蔡Ｏ文係上訴人庚○○之子，庚○○於本件復與被上訴人之利
      害關係一致，故證人蔡Ｏ文之前揭所證述內容偏頗不實，
      顯不足採等語。惟依上開民法第1153條第1項規定，倘被
      繼承人對被上訴人之系爭16,436,977元生前債務確屬成立
      ，則庚○○本於繼承人之地位，亦應與其他繼承權人就該筆
      消費借貸債務，對被上訴人負連帶清償之責任。故庚○○與
      被上訴人間就此顯係居於利害相反之地位，從而丙○○、甲
      ○○、癸○○、乙○○、戊○○與己○○上開所辯，自難憑採。又丙
      ○○復另辯稱：本件被繼承人向金融機構借貸之款項，實係
      被上訴人將貸得款項自行侵吞云云。然被繼承人向金融機
      構申貸25,000,000元之相關貸款與抵押擔保設定文件影本
      （見原審卷二第431頁至第452頁），其上並未見有被上訴
      人姓名，更未見有其名義之簽章或署押；且依被繼承人於
      該金融機構所申設存款帳戶之交易明細資料（見原審卷三
      第275頁至第290頁），可知系爭借貸款項亦係全數均逕匯
      入至被繼承人名下之存款帳戶中。況丙○○就所指述之該等
      相關情節，復未能進一步舉證以實其說，尚難認其關於該
      部分之主張為可採。此外，甲○○、癸○○、乙○○抗辯：ＯＯＯ
      路的房子在被繼承人死亡後，繼續由被上訴人占有使用，
      受有相當於租金之不當得利，要主張抵銷等語。然甲○○、
      癸○○、乙○○自承上開房屋係由被繼承人生前即同意被上訴
      人占有使用（見本院卷第443頁），又上訴人均未對被上
      訴人為終止使用借貸契約之意思表示，亦經其餘當事人陳
      述明確（見本院卷第443頁），且上訴人亦未能證明上開
      使用借貸契約定有期限或借貸目的使用完畢，是使用借貸
      契約尚無從認定已經終止或消滅，被上訴人既係基於使用
      借貸關係占有使用上開房屋，自有法律上原因，甲○○、癸
      ○○及乙○○主張以不當得利債權抵銷云云，核屬無據，為不
      足採。
 （4）另按繼承人中如對於被繼承人負有債務者，於遺產分割時
      ，應按其債務數額，由該繼承人之應繼分內扣還，民法第
      1172條亦定有明文。惟關於繼承人對於被繼承人享有債權
      者，於遺產分割時應如何處理，民法對此雖尚未有明文規
      定，然由民法第1172條規定意旨及反面解釋，參酌民法第
      1172條修正草案對此部分亦增列第2 項規定：「被繼承人
      ，如對於繼承人負有債務者，於遺產分割時，應按其債務
      數額，由被繼承人之遺產扣償。」並在其立法理由說明增
      訂此項規定之緣由為：「為期共同繼承人間之公平，及遵
      循憲法平等原則之本質需求，實無正當理由亦不宜將繼承
      人與被繼承人，於債權人與債務人之地位互換時，另做不
      同之處理，蓋繼承人為債權人時，因適用混同而生債權消
      滅之效果，不啻對繼承人僅因被繼承人死亡之偶然事實，
      產生債權續存與否之差異，亦對繼承人之債權人發生難測
      之不利後果，斟酌前揭規定及法理，似宜將繼承人為債務
      人（1172條）與債權人的兩種情形，作相配合之利益調整
      ，似宜採第三說（按指優先減扣清償說），爰增訂本項條
      文如上。」等語，故現行民法第1172條雖未就繼承人對於
      被繼承人享有債權時之遺產分割應如何處理予以明文規定
      ，然斟酌上開民法第1172條修正草案增訂第2項之立法精
      神，認將其債權優先扣償應符合公平正義原則，自可引為
      法理而於審酌本件分割方法時予適用。
 （5）綜上，被上訴人本於消費借貸之法律關係，主張被繼承人
      生前積欠債務共計16,436,977元，並請求其餘繼承人連帶
      清償該金額及依法定利率計算之利息，自有理由。又關於
      本件遺產中獨資商號ＯＯ商店出資額為3,000元之部分（即
      附表一編號18所示遺產），兩造均已同意由被上訴人全數
      取得該出資額，並作價3,000元以為相互找補之計算基礎
      （見本院卷第491頁至第492頁），則關於該獨資商號出資
      作價之3,000元，應自上開16,436,977元之金額中先行予
      以抵扣。準此，被上訴人對上訴人就其等各自於本件遺產
      之應繼分範圍內，請求上訴人連帶償還上開消費借貸餘額
      計16,433,977元（16,436,977－3,000＝16,433,977），以
      及自108年1月4日起至清償日止，按週年利率5％計算之利
      息，為有理由。
   (6)至被上訴人另主張：關於本件被繼承人所遺如附表一編號
      13至17、19、20所示存款及有價證券，亦應優先由被上訴
      人取得其金額或價額，以抵償本件被繼承人所積欠之上開
      款項等語。然此主張業經上訴人丙○○陳明不同意等語（見
      原審卷四第259頁）。則審酌兩造間就系爭16,436,977元
      之生前債務成立與否已有爭執，且就該附表一編號13至17
      、19、20所示遺產之分割方式，復未能達成一致意見，而
      該等項內所示之遺產依其性質，復非不能按應繼分分配方
      式各自取得。從而本院尚無由依被上訴人之請求，就該附
      表一編號13至17、19、20所示銀行存款及有價證券之遺產
      ，依其價額逕自系爭16,433,977元之消費借貸債務中先行
      予以抵償。
 3、視同上訴人庚○○與辛○○等二人於本件被繼承人生前，各自借
    貸3,000,000元款項予被繼承人之部分：
   (1)上訴人庚○○與辛○○主張：伊等為協助本件被繼承人清償上
      開積欠金融機構之貸款，曾各自借貸3,000,000元予本件
      被繼承人等語，並提出相關匯款單據（見原審卷二第97頁
      至第100頁），以及記載被繼承人生前以其名下高雄市○○
      區○○段○○段000地號土地持分（即附表一編號5所示遺產）
      設定抵押權等意旨之土地登記謄本（見原審卷一第145頁
      ）為佐。依上開匯款單據之記載內容，分別為庚○○於90年
      10月12日臨櫃匯款3,000,000元至被繼承人之存款帳戶內
      ，以及辛○○於90年10月24日臨櫃匯款3,000,000元至被繼
      承人之存款帳戶內，經核與訴外人曾梨所出具前揭聲明書
      （見原審卷三第347頁）之記載意旨大致相符。堪認視同
      上訴人庚○○與辛○○所主張就分別所匯付給被繼承人之3,00
      0,000元，均與被繼承各自成立消費借貸等情，應可採信
      。
   (2)再查，上訴人丙○○雖辯稱：被繼承人以其名下高雄市○○區
      ○○段○○段000地號土地持分所設定予庚○○與辛○○之抵押權
      ，其登記日期為90年9月17日，抵押權成立時點顯早於上
      開匯款日，抵押權設定違反從屬性原則而屬無效等語。然
      該抵押權既係被繼承人與庚○○、辛○○所申辦設定，且設定
      抵押權之擔保金額，復與庚○○與辛○○匯款給被繼承人之總
      額相符，更足證被繼承人與庚○○、辛○○就上開等匯款金額
      確已分別成立消費借貸之合意。至系爭抵押權設定是否有
      效，並不影響上開消費借貸契約之效力，庚○○、辛○○亦非
      主張行使抵押權，是丙○○上開所辯，自難憑採。準此，庚
      ○○與辛○○分別對除自己以外之其他繼承人（即本件之其餘
      兩造當事人），請求在各自於本件遺產之應繼分範圍內，
      連帶償還系爭消費借貸金額計3,000,000元，以及自108年
      1月4日起至清償日止，按週年利率5％計算之利息，俱為有
      理由。
 4、被上訴人及庚○○、辛○○分別與被繼承人間成立未定返還期限
    之消費借貸關係，其等返還請求權均未罹於消滅時效：
   (1)按依民法第478條規定，消費借貸未定返還期限者，借用
      人得隨時返還，貸與人亦得定1個月以上之相當期限催告
      返還。所謂貸與人得定1個月以上之相當期限催告返還，
      非謂貸與人之催告必須定有期限，祇須貸與人有催告之事
      實，而催告後已逾1個月以上相當期限者，即認借用人有
      返還借用物之義務（最高法院73年台抗字第413號裁定要
      旨參照）。再按民法第478條後段規定，消費借貸未定返
      還期限者，貸與人得定1個月以上之相當期限，催告返還
      。所謂返還，係指「終止契約之意思表示」而言，即貸與
      人一經向借用人催告（或起訴），其消費借貸關係即行終
      止，惟法律為使借用人便於準備起見，特設「1個月以上
      相當期限」之恩惠期間，借用人須俟該期限屆滿，始負遲
      延責任，貸與人方有請求之權利。若貸與人未定1個月以
      上之期限向借用人催告，其請求權尚不能行使，消滅時效
      自無從進行。故須貸與人定1個月以上之相當期限，催告
      返還，於該催告所定期間屆滿後，其消滅時效始開始進行
      （最高法院99年度第7次民事庭會議決議參照）。
   (2)丙○○固抗辯：被上訴人及庚○○、辛○○上開所主張對被繼承
      人之消費借貸或不當得利請求權縱使成立，然因該請求權
      之消滅時效起算日為92年5月27日（即被上訴人所主張最
      後一次代償前揭金融機構欠款之日），而本件起訴日為10
      7年8月16日，顯已罹於15年消滅時效期間等語。惟查，證
      人蔡Ｏ文於原審證稱：其外婆（即本件被繼承人）直至過
      世以前，都在想辦法協調要如何還錢，其母親（即視同上
      訴人庚○○）、阿姨（即視同上訴人辛○○）與三舅（即被上
      訴人）就說沒關係，有錢再還就好等情明確（見原審卷二
      第221頁、第227頁與第231頁）。堪認被繼承人分別與被
      上訴人及庚○○、辛○○成立消費借貸法律關係時，雙方均未
      約明清償日期，核屬未定返還期限之消費借貸契約。依上
      開說明，本件清償請求權消滅時效之起算日，自非92年5
      月27日。而上訴人丙○○等人復未能就上開等消費借貸返還
      請求權，其確已罹於消滅時效一事，再為具體舉證以實其
      說，本院自難認上訴人丙○○等人關於該部分之時效抗辯為
      可採。
　 5、另丙○○抗辯稱：被繼承人於80年5月間向金融機構借貸之
      款項，係曾東初欺騙被繼承人至銀行辦理，且實際上由曾
      東初周轉使用，縱被上訴人及庚○○、辛○○有代償債務，消
      費借貸關係應存在其等與曾東初間；退步言之，曾東初利
      用被繼承人不識字，欺騙被繼承人至銀行辦理貸款，曾東
      初對被繼承人應負侵權行為、不當得利或消費借貸關係之
      債務，應自曾東初之繼承人即戊○○、己○○之應繼分中扣還
      等語。並聲請傳喚證人丁○○到庭證稱：在原審結束後我與
      父親覺得法院並沒有把貸款的金流釐清，我跟父親去找我
      們敬重的長輩叔公曾梨問關於這些貸款的事情，在貸款利
      息償還不出來時，壬○○有去找叔公尋求協助，叔公也有去
      找阿嬤問明原委，叔公這樣形容阿嬤說的話，「這個夭壽
      死小孩，讓我去銀行蓋手膜，銀行通知書來才知道沒有繳
      貸款，我不知道是要借款，還借這麼多錢，害我不知道要
      怎麼辦。」這些是叔公親口跟我說的話；我們每年都有家
      族聚餐，我在89年過年時有問阿嬤為何會有貸款的事，阿
      嬤說曾東初有次帶她去銀行說要辦證件，需要她蓋手印，
      但不知道是要借款等語（見本院卷第292頁）。然被繼承
      人於80年5月間向金融機構借貸，於88年間收到銀行寄發
      之催繳信函後，即向曾梨請求幫助清償，嗣並尋求被上訴
      人及庚○○、辛○○協助清償債務，並擬以其名下ＯＯ路和ＯＯＯ
      路房產抵償給被上訴人及庚○○、辛○○等情，已如前述。足
      認被繼承人生前並未否認其有積欠金融機構債務，且積極
      尋求幫助以代為清償其債務，是尚難以上開證人之證詞即
      認被繼承人上開債務有無效或經撤銷之情形。又被繼承人
      知悉自己之系爭債務遭銀行催繳後，即向被上訴人、庚○○
      、辛○○借款以清償債務，並擬以房產抵償給被上訴人、庚
      ○○、辛○○，則不論被繼承人借貸之款項事後如何使用，消
      費借貸關係仍應存在被繼承人與被上訴人及庚○○、辛○○之
      間。另被繼承人向銀行借貸之款項事後縱有流向曾東初之
      帳戶，然此等金錢往來情形之原因眾多，尚難以此即遽認
      為消費借貸關係，且被繼承人在知悉自己之系爭債務遭銀
      行催繳後，生前亦從未向曾東初主張應負侵權行為損害賠
      償責任，或請求返還不當得利，丙○○對於曾東初對被繼承
      人應負侵權行為、不當得利或消費借貸債務等情，亦未能
      舉證以實其說，故丙○○主張：流向曾東初之款項應自戊○○
      、己○○之應繼分中扣還等語，亦無理由，為不足採。
(二)本件遺產之範圍與分割方式：
 1、按繼承人有數人時，在分割遺產前，各繼承人對於遺產全部
    為公同共有。繼承人得隨時請求分割遺產。但法律另有規定
    或契約另有訂定者外，不在此限。被繼承人之遺囑，定有分
    割遺產之方法，或託他人代定者，從其所定。遺囑禁止遺產
    之分割者，其禁止之效力以10年為限。關於遺產管理、分割
    及執行遺囑之費用，由遺產中支付之。但因繼承人之過失而
    支付者，不在此限，民法第1151條、第1164條、第1165條與
    第1150條分別定有明文。再按公同共有物之分割，除法律另
    有規定外，準用關於共有物分割之規定。共有物之分割，依
    共有人協議之方法行之。分割之方法不能協議決定，或於協
    議決定後因消滅時效完成經共有人拒絕履行者，法院得因任
    何共有人之請求，命為下列之分配：(1)以原物分配於各共
    有人。但各共有人均受原物之分配顯有困難者，得將原物分
    配於部分共有人。(2)原物分配顯有困難時，得變賣共有物
    ，以價金分配於各共有人；或以原物之一部分分配於各共有
    人，他部分變賣，以價金分配於各共有人，民法第830條第2
    項、第824條第1項、第2項復分別規定甚明。而按繼承人欲
    終止其間之公同共有關係，唯有以分割遺產之方式為之，而
    將遺產之公同共有關係終止改為分別共有關係，性質上屬分
    割遺產方法之一（最高法院82年度台上字第748號判決意旨
    參照）。末按分割遺產之訴，法院認被上訴人請求為有理由
    ，應依民法第830條第2項、第824條第2項規定為適當之分割
    ，不受任何共有人主張之拘束，且法院選擇遺產分割之方法
    ，應具體斟酌公平原則，繼承人間之利害關係，遺產之性質
    及價格、利用價值、經濟效用、使用現狀及各繼承人之意願
    等因素，為妥適之分割。
 2、經查，本件被繼承人曾楊好於98年4月8日死亡，遺有如附表
    一編號1至20所示之各該遺產，兩造均為其繼承人，應繼分
    如附表二所示等情，為兩造所不爭執（見本院卷第491頁至
    第492頁）。而附表一內所載之遺產，尚無不得分割之情形
    ，且被繼承人亦未以遺囑禁止分割，兩造復另無不分割遺產
    之約定。準此，本件全體繼承權人即兩造就遺產之具體分割
    方法，迄今既不能達成協議，則被上訴人依前揭規定訴請裁
    判分割，於法自屬有據。
 3、本院審酌附表一編號1至12所示財產之性質，其均屬不動產
    （土地或房屋），除其中編號7所示之未經保存登記建物（
    門牌號碼：高雄市○○區○○○路00號），已因拆除滅失而為事
    實上無法分割外，其餘之不動產項目，由兩造按各自應繼分
    或經彼此協議之比例，以分別共有之方式予以取得分配，其
    於法應無不合，且亦甚為公平，自屬允當。至就附表一編號
    13至20所示之銀行存款、有價證券或出資額等財產，除編號
    18所示獨資商號ＯＯ商店之出資額，已經兩造同意由被上訴人
    作價單獨取得外，其餘之銀行存款與有價證券等財產，其內
    含價值均得以具體之數量單位彰顯，且於性質與經濟效用上
    亦非不可分割，故由兩造按各自之應繼分比例而分別取得，
    符合全體共有人之利益，故此一分割方法於法自無不合，且
    屬妥適。準此，被上訴人請求分割附表一所列載之本件遺產
    ，經核為有理由，本院並認本件遺產應依該附表一分割方法
    欄內所示意旨進行分割。
七、綜上所述，原審依民法第1164條規定，判決命上訴人及視同
    上訴人應於繼承曾楊好所得遺產範圍內，連帶給付被上訴人
    16,433,977元本息；命被上訴人、上訴人丙○○、乙○○與視同
    上訴人辛○○、甲○○、癸○○、戊○○及己○○應於繼承曾楊好所得
    遺產範圍內，連帶給付庚○○3,000,000元本息；命被上訴人
    、上訴人丙○○、乙○○與視同上訴人庚○○、甲○○、癸○○、戊○○
    及己○○應於繼承曾楊好所得遺產範圍內，連帶給付辛○○3,00
    0,000元本息，並就曾楊好所遺如附表一所示財產按附表一
    「分割方法」欄所示方式分割，並無不合，上訴意旨指摘原
    判決不當，求予廢棄改判，為無理由，應駁回其上訴。
八、據上論結，本件上訴為無理由，判決如主文。　　
中　　華　　民　　國　　111 　年　　4 　　月　　13　　日
                          家事法庭
                                審判長法  官  謝靜雯
                                      法  官  劉傑民
                                      法  官  邱泰錄
以上正本證明與原本無異。
如對本判決上訴，須於判決送達後20日內向本院提出上訴狀，其
未表明上訴理由者，應於上訴後20日內向本院提出上訴理由書（
均須按他造當事人之人數附繕本）。上訴時應提出委任律師或具
有律師資格之人之委任狀，並依附註條文規定辦理。如委任律師
提起上訴者，應一併繳納上訴審裁判費。
中　　華　　民　　國　　111 　年　　4 　　月　　13　　日
                                      書記官  林芊蕙
附註：
民事訴訟法第466條之1：
對於第二審判決上訴，上訴人應委任律師為訴訟代理人，但上訴
人或其法定代理人具有律師資格者，不在此限。
上訴人之配偶、三親等內之血親、二親等內之姻親，或上訴人為
法人、中央或地方機關時，其所屬專任人員具有律師資格並經法
院認適當者，亦得為第三審訴訟代理人。
第1項但書及第2項情形，應於提起上訴或委任時釋明之。

附表一：本件被繼承人曾楊好之遺產範圍及分割方法
編號             項目                分割方法   1 高雄市○○區○○段○○段0000地號土地（面積：107.00平方公尺；權利範圍：全部） 註：甲○○、癸○○、乙○○繼承部分，協議推由癸○○辦理繼承登記。 由被上訴人壬○○、上訴人丙○○、庚○○、辛○○、癸○○、戊○○與己○○等七人取得，並各自按以下之比例而為分別共有： 1.被上訴人壬○○、上訴人丙○○、庚○○、辛○○、癸○○等五人：各1/6； 2.上訴人戊○○與己○○等二人：各1/12。   2 高雄市○○區○○段○○段000○號建物（即門牌編號為高雄市○○區○○○街00巷00號之房屋；權利範圍：全部） 註：甲○○、癸○○、乙○○繼承部分，協議推由癸○○辦理繼承登記。 同上。   3 高雄市○○區○○段○○段000地號土地（面積：101.00平方公尺；權利範圍：全部） 註：甲○○、癸○○、乙○○繼承部分，協議推由乙○○辦理繼承登記。 由被上訴人壬○○、上訴人丙○○、庚○○、辛○○、乙○○、戊○○與己○○等七人取得，並各自按以下之比例而為分別共有： 1.被上訴人壬○○、上訴人丙○○、庚○○、辛○○、乙○○等五人：各1/6； 2.上訴人戊○○與己○○等二人：各1/12。   4 高雄市○○區○○段○○段0000○號建物（即門牌編號為高雄市○○區○○○路00○0號之房屋；權利範圍：全部） 註：甲○○、癸○○、乙○○繼承部分，協議推由乙○○辦理繼承登記。 同上。   5 高雄市○○區○○段○○段000地號土地（面積：613.00平方公尺；權利範圍：14/100） 註：甲○○、癸○○、乙○○繼承部分，協議推由乙○○辦理繼承登記。 兩造協議由被上訴人壬○○、上訴人丙○○、庚○○、辛○○、乙○○、戊○○與己○○等七人取得，並各自按以下之比例而為分別共有： 1.被上訴人壬○○：243/1200 2.上訴人丙○○：71/1200 3.上訴人庚○○：243/1200 4.上訴人辛○○：1/6 5.上訴人乙○○：243/1200 6.上訴人戊○○與己○○等二人：各1/12。   6 高雄市○○區○○段○○段000○0地號土地（面積：57.00平方公尺；權利範圍：8/57）備註：原權利範圍1/3，抵繳稅額後為8/57 註：甲○○、癸○○、乙○○繼承部分，協議推由乙○○辦理繼承登記。 由被上訴人壬○○、上訴人丙○○、庚○○、辛○○、乙○○、戊○○與己○○等七人取得，並各自按以下之比例而為分別共有： 1.被上訴人壬○○、上訴人丙○○、庚○○、辛○○、乙○○等五人：各1/6； 2.上訴人戊○○與己○○等二人：各1/12。   7 門牌號碼為高雄市○○區○○○路00號之未保存登記建物（權利範圍：16667/100000；房屋稅稅籍核定價額：9,250元） 該房屋前已因拆除而滅失（見原審卷(一)第91頁），現復查無有何補償或其他變形物存在，要已屬事實上無法分割，故爰不於本件審理中予以分配。   8 高雄市○○區○○段0000地號土地（面積：12.00平方公尺；權利範圍：12/2100） 註：甲○○、癸○○、乙○○繼承部分，協議推由乙○○辦理繼承登記。 由被上訴人壬○○、上訴人丙○○、庚○○、辛○○、乙○○、戊○○與己○○等七人取得，並各自按以下之比例而為分別共有： 1.被上訴人壬○○、上訴人丙○○、庚○○、辛○○、乙○○等五人：各1/6； 2.上訴人戊○○與己○○等二人：各1/12。   9 高雄市○○區○○段0000地號土地（面積：33.00平方公尺；權利範圍：1/7） 註：甲○○、癸○○、乙○○繼承部分，協議推由乙○○辦理繼承登記。 同上。  10 高雄市○○區○○段0000地號土地（面積：607.00平方公尺；權利範圍：2/350） 註：甲○○、癸○○、乙○○繼承部分，協議推由乙○○辦理繼承登記。 同上。  11 高雄市○○區○○段0000地號土地（面積：441.00平方公尺；權利範圍：12/2100） 註：甲○○、癸○○、乙○○繼承部分，協議推由乙○○辦理繼承登記。 同上。  12 高雄市○○區○○段000○號建物（即門牌號碼為高雄市○○區○○○路0巷00弄0號及6號之房屋；權利範圍：12/2100） 註：甲○○、癸○○、乙○○繼承部分，協議推由乙○○辦理繼承登記。 同上。  13 陽信商業銀行建國分行活期儲蓄存款223元 由兩造分別按附表二所示之應繼分比例取得，而各自所有。  14 合作金庫商業銀行新興分行活期儲蓄存款8,168元 同上。  15 板信商業銀行新興分行活期儲蓄存款4,766元 同上。  16 中華郵政股份有限公司高雄三塊厝郵局活期儲蓄存款1,079元 同上。  17 合作金庫商業銀行新興分行活期儲蓄存款5元 同上。  18 獨資商號ＯＯ商店之出資額（資本額：3,000元） 1.由被上訴人壬○○單獨取得所有權； 2.被上訴人壬○○並應以左開核定之資本額作價，按附表二所示兩造各自之應繼分比例，分別補償其金額予本件上訴人等八人。（備註：該補償額業自本判決書主文欄第一項所諭知命本件上訴人等八人應連帶支付予被上訴人壬○○之金額中，先行抵扣。）  19 陽信商業銀行股份有限公司股票（共計：180股） 由兩造分別按附表二所示之應繼分比例取得，而各自所有。  20 郵局存款5,904元 同上。 備註： 1.以上所示各該金額或價額之幣別，均為新臺幣。 2.上開所列遺產範圍，均含本件繼承開始後，由各該筆遺產所生之利息或其他孳息。   

附表二：兩造各自之應繼分比例
編號   繼承人 應繼分比例  1 壬○○ 1/6  2 丙○○ 1/6  3 庚○○ 1/6  4 辛○○ 1/6  5 甲○○ 1/18  6 乙○○ 1/18  7 癸○○ 1/18  8 戊○○ 1/12  9 己○○ 1/12